臺灣高等法院臺中分院民事判決　98年度家上字第117號
上　訴　人　郭芸伶
訴訟代理人　林殷世律師
被 上 訴人　湛以灝
訴訟代理人　沈鈺銘律師
上列當事人間請求離婚事件，上訴人對於民國98年8月24日臺灣
臺中地方法院97年度婚字第134號第一審判決提起上訴，本院於
100年5月17日言詞辯論終結，判決如下：
    主  文
上訴駁回。
第二審訴訟費用由上訴人負擔。
    事實及理由
一、被上訴人主張：兩造於民國95年12月5日結婚，並約定以被
    上訴人之住所為兩造共同住所，嗣上訴人即於96年5月15日
    來台與被上訴人共同生活。然上訴人情緒易怒，經常因細故
    與被上訴人爭執，動輒以手指指摘被上訴人，上訴人甚或拍
    桌怒斥，且兩造經常因上訴人覬覦被上訴人財產而生爭執，
    被上訴人於婚前已匯款新台幣（下同）100萬元至上訴人設
    於大陸之帳戶，婚後更匯款250萬元與上訴人，其後上訴人
    即藉故與被上訴人爭吵，並以「老殘廢」、「駝子」等語辱
    罵被上訴人後，隨即於96年9月24日離家迄今未歸。嗣被上
    訴人亦發現上訴人未告知被上訴人，即對外表示欲將兩造住
    處之房屋出售。故除上訴人前開行為外，兩造既未共同生活
    ，婚姻顯已無法維持，且可歸責於上訴人，爰依民法第1052
    條第2項之規定，請求判決離婚等語。並聲明：准被上訴人
    與上訴人離婚。
二、上訴人則以：被上訴人主張不實在。兩造結婚時，上訴人承
    諾與被上訴人共同生活照顧其至百年，被上訴人則承諾幫上
    訴人還清債務，並在湖南長沙購屋與上訴人。婚後相處期間
    ，上訴人對被上訴人之食衣住行均用心良苦，無微不至。上
    訴人返回大陸後不返台，係因被上訴人所答應條件未成就，
    且不願寄送入境證與上訴人。兩造縱有不和、不快之事，亦
    不足說明有使婚姻難以維持之重大事由，故上訴人不同意離
    婚；且被上訴人於婚後以主人自居，容不得上訴人與其有不
    同意見，上訴人從未在財產上有過分舉動與企圖等語，資為
    抗辯。
三、原審審酌兩造提出之攻擊防禦方法後，判決准被上訴人與上
    訴人離婚。上訴人不服，提起上訴，於本院聲明：(一)原判決
    廢棄；(二)上開廢棄部分，被上訴人在第一審之訴駁回。被上
    訴人於本院答辯聲明：上訴駁回。
四、本院之判斷：
  (一)按民法第1052條第2項規定：有前項以外之重大事由，難以
    維持婚姻者，夫妻之一方得請求離婚，但其事由應由夫妻之
    一方負責者，僅他方得請求離婚。立法旨趣在符合現代多元
    化社會之需要，使裁判離婚之事由較富彈性，當婚姻破裂時
    ，夫妻已無共同生活之實質時，即得請求離婚。又婚姻如有
    難以維持之重大事由，於夫妻雙方均須負責時，應比較雙方
    之有責程度，僅責任較輕之一方，得向責任較重之他方請求
    離婚，如雙方之有責程度相同，則雙方均得請求離婚，以符
    公平。是婚姻是否難以維持，應斟酌破壞夫妻共同生活之具
    體情事，是否客觀上達於動搖夫妻之共同生活，致夫妻已喪
    失維持婚姻之意欲以為斷，亦即婚姻是否已生破綻而無回復
    之希望，其難以維持婚姻之事實，是否已達於倘處於同一境
    況，任何人均將喪失維持婚姻希望之程度以決之（最高法院
    95年度台上字第2924號判決要旨參照）。且婚姻係以夫妻之
    共同生活為目的，配偶應互相協力保持其共同生活之圓滿、
    安全及幸福，因而夫妻應相互尊重以增進情感和諧及誠摯之
    相處，此為維持婚姻之基礎，若此基礎不復存在，致夫妻無
    法共同生活，無復合可能者，即應認有難以維持婚姻之重大
    事由存在。
  (二)查被上訴人為7年11月12日出生，而上訴人為51年8月7日出
    生，被上訴人所主張之前開事實，有戶籍謄本、財團法人海
    峽交流基金會證明、結婚公證書、入出國日期證明書在卷可
    證，並經證人彭華雲、孔祥堯於原審到庭結證明確。證人孔
    祥堯證稱上訴人辱罵被上訴人又老又殘廢且是個駝子，且經
    常發生爭吵等語；證人彭華雲證稱兩造常爭吵，上訴人曾打
    被上訴人一個耳光，並拍桌子等語（見原審卷第56至61頁）
    ，且依兩造結婚時年齡差距甚大，觀念不同，自堪信為真實
    ；上訴人就其前開抗辯，則未舉證證明，自不可採。而婚姻
    乃一男一女之兩性結合，以組織家庭共同生活為目的，且夫
    妻生活貴在相互扶持，上訴人經常辱罵被上訴人，侵害被上
    訴人人格尊嚴，且上訴人欲出售兩造住處並無故離家出走，
    遺留年邁之被上訴人在台獨自生活，致無法與上訴人共同生
    活相互扶持，已嚴重妨礙家庭生活之美滿幸福，雙方於期間
    亦無法誠摯對談、溝通，兩造顯然均喪失維持婚姻之意欲；
    則兩造共同生活之維持婚姻基礎不復存在，依前開說明，自
    應認有難以維持婚姻之重大事由存在，且兩造前開離婚事由
    之有責程度，應係較可歸責於上訴人，則被上訴人自得請求
    離婚。從而，被上訴人依民法第1052條第2項之規定，請求
    判決離婚，應屬有據，自應准許。
  (三)末按當事人負有促進訴訟之義務；又攻擊或防禦方法，除別
    有規定外，應依訴訟進行之程度，於言詞辯論終結前適當時
    期提出之。當事人意圖延滯訴訟，或因重大過失，逾時始行
    提出攻擊或防禦方法，有礙訴訟之終結者，法院得駁回之。
    此觀民事訴訟法第196條第1項、第2項前段規定自明。再按
    當事人上訴第二審，原則上不得提出新攻擊防禦方法，此觀
    民事訴訟法第447條第1項之規定自明。此項規定係以89年2
    月9日民事訴訟法所修正之續審制，仍無法避免及改正當事
    人輕忽第一審程序，遲至第二審程序始提出新攻擊防禦方法
    之情形為由，將該「原則上准許新攻防方法，例外限制」之
    制度，修正為「原則上限制新攻防方法，例外准許」之「嚴
    格限制之續審制」，以充實第一審之事實審功能，及合理分
    配司法資源，並維護當事人之程序利益。本件被上訴人現已
    屆高齡92歲，此有戶籍謄本附卷可稽，上訴人於本院準備程
    序終結後之100年5月17日行言詞辯論時始委任訴訟代理人，
    並具狀請求傳喚證人孔祥堯等3人，並聲請向內政部移民署
    函查，其提出此項新攻擊或防禦方法，顯違前述依訴訟進行
    之程度，攻擊或防禦方法應於言詞辯論終結前適當時期提出
    之規定，而證人孔祥堯、彭華雲於原審已到庭結證明確，本
    件於96年12月25日起訴，上訴人於97年3月15日收受起訴狀
    繕本時，早已知悉本件訴訟之進行（見原審卷第40頁），而
    民事訴訟本得委任訴訟代理人為之，自始對其訴訟權益並無
    影響，其逾時提出且有重大過失，並有礙被上訴人之防禦及
    訴訟之終結，於法自有未合，應予駁回。至上訴人於100年3
    月間始具狀告訴證人偽證乙案，尚不得據為有利於上訴人之
    證據。
  (四)綜上所述，本件上訴人抗辯伊未常辱罵被上訴人，兩造婚姻
    並未破綻乙節，為不可採；被上訴人主張兩造有難以維持婚
    姻之重大事由存在為可採。依民法第1052條第2項規定兩造
    有難以維持婚姻之重大事由存在，被上訴人自得請求判決離
    婚。從而，被上訴人本於民法第1052條第2項之規定，請求
    判決准被上訴人與上訴人離婚為有理由，應予准許。是則原
    審判准兩造離婚，於法並無不合。上訴意旨指摘原判決不當
    ，求予廢棄改判，為無理由，應予駁回其上訴。
五、本件事證已臻明確，兩造其餘主張及舉證，經本院審酌後認
    與判決結果無影響，爰不另一一論述。
六、據上論結，本件上訴為無理由，依民事訴訟法第449條第1項
    、第78條，判決如主文。
中    華    民    國   100    年    5     月    31    日
                民事第五庭    審判長法  官  李寶堂
                                    法  官  古金男
                                    法  官  王重吉
以上正本係照原本作成。
如對本判決上訴，須於收受判決送達後20日內向本院提出上訴書
狀，其未表明上訴理由者，應於提出上訴後20日內向本院提出上
訴理由書（須按他造人數附具繕本）。
上訴時應提出委任律師為訴訟代理人之委任狀。具有民事訴訟法
第466條之1第1項但書或第2項之情形為訴訟代理人者，另應附具
律師及格證書及釋明委任人與受任人有該條項所定關係之釋明文
書影本。如委任律師提起上訴者，應一併繳納上訴審裁判費。
                                    書記官  林玉惠
中    華    民    國   100    年    6     月    1     日
                                                      Ｓ